臺灣臺北地方法院民事判決　　　　　　　　　　　　　九十二年度訴字第二七三號
　　原　　　告　丁○○
　　　　　　　　庚○○
　　　　　　　　戊○○
　　共　　　同
　　訴訟代理人　陳慶尚律師
　　　　　　　　宣玉華律師
　　共　　　同
　　複代理人　　甲○○
　　　　　　　　乙○○
　　　　　　　　吳文升律師
　　被　　　告　丙○
　　訴訟代理人　己○○
　　　　　　　　劉宇堂律師
當事人間請求損害賠償事件，本院於民國九十二年十二月三十日辯論終結，判決如下
：
    主    文
被告應拆剪台北市○○區○○路三段三四巷三一號房屋與台北市○○區○○路三段三
四巷二九號房屋間之遮雨棚為淨深六十公分。
被告應給付原告新台幣玖萬柒仟肆佰肆拾元，及自民國九十二年十二月四日起至清
償日止按年息百分之五計算之利息。
原告其餘之訴駁回。
訴訟費用由被告負擔十分之二，餘由原告負擔。
本判決第一項得假執行。但被告如以新台幣貳萬元供擔保，得免為假執行。
本判決第二項得假執行。但被告如以新台幣玖萬柒仟肆佰肆拾元供擔保，得免為假
執行。
原告其餘假執行之聲請駁回。
    事實及理由
甲、程序方面：
    按訴狀送達後，原告不得將原訴變更或追加他訴。但減縮應受判決事項之聲明者
    ，不在此限，民事訴訟法第二百五十五條第一項第三款定有明文。查本件原告就
    訴之聲明第一項原係請求被告應拆除台北市○○區○○路三段三四巷三一號房屋
    （下稱系爭三一號房屋）與台北市○○區○○路三段三四巷二九號房屋（下稱系
    爭二九號房屋）間之遮雨棚，嗣於民國九十二年十一月十一日減縮為被告應拆剪
    前揭遮雨棚為淨深六十公分，揆諸前揭條文所示，應予准許。
乙、實體方面：
一、原告主張：被告所有之系爭三一號房屋，與原告共有之系爭二九號房屋係相鄰建
    築，兩屋之間僅以數十公分寬之防火巷為區隔，然被告於系爭二九號房屋靠防火
    巷側搭建石棉浪板遮雨棚時，明知該遮雨棚之下緣未與系爭二九號房屋牆壁保持
    適當之距離，且未有任何引水向下之設計，排放雨水時可能會對系爭三一號房屋
    產生損害之狀況下仍為搭建，致每逢雨天雨水經由被告搭建之遮雨棚直接宣洩而
    下，沖擊系爭二九號房屋之牆壁，並致該牆壁因受雨水經年累月大力直接沖刷之
    結果，除損毀原有牆壁表面防水漆外，更造成房屋牆壁嚴重龜裂滲水，形成俗稱
    之「壁癌」，實對原告造成嚴重之財產損害。又被告前揭行為，除違背權利濫用
    禁止原則外，且妨害原告之所有權，亦不符善良風俗之要求，依民法第一百四十
    八條、第一百八十四條第一項、第七百六十七條規定，原告自得請求被告拆除前
    揭遮雨棚，並賠償原告修復前開牆壁之損害新台幣（下同）六十四萬二千六百元
    。另因台北市政府當前取締違建措施第貳部分違建查報作業原則第四條第七款規
    定，建築物外牆外緣搭蓋之雨庇，其淨深在一樓未超過九十公分，二樓以上未超
    過六十公分，且非使用永久性建材者，暫免查報，位於防火間隔（巷）者比照之
    。而被告所搭建之遮雨棚長約一百三十公分，已逾上揭六十公分之規定甚多，因
    此，原告僅請求被告拆剪前揭遮雨棚為淨深六十公分等語。並聲明：（一）被告
    應拆剪前揭遮雨棚為淨深六十公分。（二）被告應給付原告六十四萬二千六百元
    ，及自九十二年十一月十一日變更訴之聲明狀繕本送達之翌日起至清償日止按年
    息百分之五計算之利息。（三）原告願供擔保請准宣告假執行。
二、被告則以：系爭二九號房屋原為二層樓建物，多年後方增建三樓，而增建部分較
    一、二樓原興建部分更為突出八十七公分，此為原告受有損害之主要原因。又系
    爭二九號房屋完工已逾二十年之久，未曾施作防水，外牆未塗油漆，則在原告維
    護未周之情形下，房屋自然之滲水，自難歸責被告。況且，被告於六十九年間完
    工時即已搭建遮雨棚，若系爭二九號房屋受有損害之原因係被告之遮雨棚所致，
    何以經過二十餘年始發生損害，顯見原告之主張及鑑定報告均有違經驗法則。另
    系爭二九號房屋三樓增建部分已歷十餘年，其排水設備未損壞時，兩造亦相安無
    事，迄該房屋屋頂之排水溝槽破損未修復，始有損害發生，衡諸經驗法則，本件
    係因系爭二九號房屋三樓增建部分之雨水傾洩於系爭三一號房屋之遮雨棚後，方
    飛濺至系爭二九號房屋，足認原告所受之損害自不應歸責於被告。再者，縱被告
    應就原告之損害負賠償責任，惟兩造房屋係於六十八年間經台北市政府專案核准
    就地改建，依規定應係原地原面積重建，惟原告違反法令擴大面積改建，致系爭
    二九號房屋斜向後方，且向系爭三一號房屋靠近，故若原告依規定就地以原面積
    重建，兩間房屋自會留有適當之空間，即不會有原告所主張之問題發生，因此，
    原告就損害之發生與擴大與有過失。此外，原告係於七十年間增建二九號房屋三
    樓，故原告之請求權業已罹於時效等語置辯。
三、按違章建築為建築法適用地區內，依法應申請當地主管建築機關之審查許可並發
    給執照方能建築，而擅自建築之建築物；又建築物外牆外緣搭蓋之雨庇，其淨深
    在一樓未超過九十公分，二樓以上未超過六十公分，且非使用永久性建材者，暫
    免查報。位於防火間隔（巷）者比照前款辦理，違章建築處理辦法第二條、台北
    市政府當前取締違建措施第貳部分違建查報作業原則第四條第七款定有明文。次
    按所有人對於對於妨害其所有權者，得請求除去之，民法第七百六十七條中段亦
    有明文。本件原告主張兩造之房屋係相鄰建築，被告於系爭三一號房屋靠防火巷
    側搭建石棉浪板遮雨棚一節，業據原告提出照片為證，且為被告所不爭執，自堪
    信為真實。又被告搭建系爭遮雨棚並未經台北市政府工務局之審查許可，並發給
    建築執照，故該遮雨棚係違章建築，應無疑義。又查，被告搭建之遮雨棚是否有
    妨害原告就系爭二九號房屋之所有權，經本院囑託台北市土木技師公會鑑定，其
    結果如下：「31號房屋之石棉浪板若未加裝雨水導流溝槽，其遮雨棚直接傾洩的
    雨水飛濺水平距離為1.05M。經現地測量目前31號遮雨棚與29號牆壁間之最大距
    離僅0.75M，故可推論29號房屋內靠近遮雨棚之房間其牆壁受潮、壁癌及油漆剝
    落，係因31號雨遮長度過長及未加裝雨水導流溝槽所致」、「（一）經現地勘查
    指南路三段34巷31號房屋之遮雨棚加裝雨水導流溝槽後，雨水仍會飛濺至隔壁29
    號房屋之牆壁。若原29號外壁之無防水或防水功能已遭破壞，則將造成牆壁面層
    之毀損。（二）由於29號房屋牆壁受潮壁癌及油漆剝落之原因錯綜複雜，包括31
    號遮雨棚長度、29號屋頂排水管裝設與否及兩造間遮雨棚投影的重疊面積等均會
    影響雨水飛濺牆壁之比例，因而探究其責任歸屬時應區分為二個情況。(1)第一個
    情況29號屋頂加裝排水管且排水管功能正常：當29號屋頂所裝設之排水館（天溝
    ）足以宣洩本身屋頂的降雨量時，其雨水將安全排放至地表面，故不會造成29號
    房屋牆壁的損害。此時29號房屋牆壁受潮、壁癌及油漆剝落等則可歸責於31號房
    屋之遮雨棚過長所致。(2)第二個情況29號屋頂未加裝排水管或排水管損壞已喪失
    導水功能：當29號屋頂未加裝排水管或排水管損壞已喪失排水功能時，因其本身
    屋頂所收集的降雨量部份會藉由31號遮雨棚回彈至29號房屋牆壁，此時兩造（29
    號、31號）均會對29號房屋牆壁造成影響，其各自分攤之百分比為29號佔49.3%
    及31號佔50.7%。（三）指南路三段34巷29號牆面之修復費用為新台幣192196元
    整」（參外放之鑑定報告書第四、五頁）。因此，被告所搭建之遮雨棚不僅為違
    章建築，並妨害原告就系爭二九號房屋之所有權，且為系爭二九號房屋牆壁受潮
    、壁癌及油漆剝落之部分原因，依民法第七百六十七條中段之規定，原告自得請
    求排除，被告抗辯其完全不可歸責一語，即無足採。另被告既不爭執系爭遮雨棚
    長約一百三十公分左右，而依前揭台北市政府當前取締違建措施第貳部分違建查
    報作業原則第四條第七款規定，可見系爭遮雨棚並非暫免查報之範圍，則原告僅
    請求被告拆剪系爭遮雨棚為淨深六十公分，即台北市政府准予暫免查報之長度，
    洵屬有據。
四、再按因故意或過失，不法侵害他人之權利者，負損害賠償責任；又負損害賠償責
    任者，除法律另有規定或契約另有訂定外，應回復他方損害發生前之原狀。第一
    項情形，債權人得請求支付回復原狀所必要之費用，以代回復原狀，民法第一百
    八十四條第一項前段、第二百十三條第一項前段、第二項分別定有明文。查被告
    所搭建之遮雨棚已妨害原告就系爭二九號房屋之所有權，並造成系爭二九號房屋
    牆壁受潮、壁癌及油漆剝落，已如前述，因而，原告自得就其所受之損害，請求
    被告支付回復原狀所必要之費用，以代回復原狀。又系爭二九號房屋屋頂並未裝
    載，二九號房屋屋頂未裝設排水管，及三一號房屋之遮雨棚過長均是造成二九號
    房屋牆壁受潮、壁癌及油漆剝落之原因，且各自分攤之比例分別為百分之四九．
    三、五十．七，而系爭二九號房屋牆面之修復費用為十九萬二千一百九十六元，
    亦即被告因系爭遮雨棚過長應負責之修復費用為九萬七千四百四十三元（192196
    ×50.7%＝97443）。
五、被告雖稱：系爭二九號房屋發生牆壁受潮、壁癌及油漆剝落，係因原告增建三樓
    ，增建部分較一、二樓原興建部分更為突出八十七公分，及原告違反法令擴大面
    積改建所致等語，惟查，前揭鑑定報告已將系爭二九號房屋牆壁發生受潮、壁癌
    及油漆剝落之原因歸究於二九號房屋屋頂未裝設排水管，及三一號房屋之遮雨棚
    過長，亦即鑑定報告已考慮系爭二九號房屋三樓之因素在內。又系爭二九號房屋
    之興建業經台北市政府工務局審核通過，有臺北市政府工務局七十年七月八日北
    市建字第65068號函在卷足憑。是以，無論原告是否擴建，均不會影響其就系爭
    二九號房屋所有權之主張，被告自難以此主張免責。
六、按因侵權行為所生之損害賠償請求權，自請求權人知有損害及賠償義務人時起，
    二年間不行使而消滅。自有侵權行為時起，逾十年者亦同，民法第一百九十七條
    第一項著有明文。本件被告另主張原告係於七十年間增建二九號房屋三樓，故原
    告之請求權業已罹於時效等語。然查，原告受有損害之原因係因二九號房屋屋頂
    未裝設排水管，及三一號房屋之遮雨棚過長所致，且各自分攤之比例分別為百分
    之四九．三、五十．七，故縱原告未增建三樓，系爭三一號房屋之遮雨棚亦會導
    致系爭二九號房屋牆壁發生受潮、壁癌及油漆剝落之情形，是被告以原告增建之
    時間作為計算時效之起算點，核屬無據。又系爭二九號房屋牆壁發生受潮、壁癌
    及油漆剝落之現象，係日積月累經過多次雨水沖刷所致，且上開損害仍持續發生
    而無法割裂，況原告究係何時知有上開損害及賠償義務人，被告並未舉證證明，
    自難認原告之請求權業已罹於時效。
七、綜上所述，系爭三一號房屋之遮雨棚業已妨害原告就系爭二九號房屋之所有權，
    並致原告受有修復費用九萬七千四百四十三元之損害。從而，原告依民法第七百
    六十七條中段、第一百八十四條第一項前段之規定，請求被告拆剪前揭遮雨棚為
    淨深六十公分，並給付原告九萬七千四百四十三元，及自九十二年十一月十一日
    變更訴之聲明狀繕本送達之翌日即九十二年十二月四日起至清償日止按年息百分
    之五計算之利息，為有理由，應予准許。逾此範圍之請求，為無理由，應予駁回
    。又本院已依民法第七百六十七條中段、第一百八十四條第一項前段之規定判准
    原告之請求，則原告另依民法第一百四十八條、第一百八十四條第一項後段之規
    定請求判決如訴之聲明所示，本院即毋庸審酌，附此敘明。
八、假執行之宣告：
    本判決所命給付之金額及價額未逾五十萬元，依民事訴訟法第三百八十九條第一
    項第五款規定，應依職權宣告假執行。至原告就敗訴部分所為假執行之聲請，因
    訴之駁回而失所依據，不予准許。另被告就原告勝訴部分陳明願供擔保，聲請宣
    告免為假執行，合於法律規定，爰酌定相當之擔保金額宣告之。
九、兩造其餘之攻擊或防禦方法及未經援用之證據，經本院斟酌後，認為均不足以影
    響本判決之結果，自無逐一詳予論駁之必要，併此敘明。
十、訴訟費用負擔之依據：民事訴訟法第七十九條。
中　　　華　　　民　　　國　　九十三　　年　　　一　　　月　　 十五 　　日
                                  民事第五庭法官 林秀圓
右為正本係照原本作成
如對本判決上訴，須於判決送達後廿日內向本院提出上訴狀
中　　　華　　　民　　　國　　九十三　　年　　　一　　　月　　 十五 　　日
                                          書記官 林蓮女
